【裁判字號】    97,易緝,105
【裁判日期】    970528
【裁判案由】    詐欺
【裁判全文】
臺灣臺中地方法院刑事判決             97年度易緝字第105號
公  訴  人  臺灣臺中地方法院檢察署檢察官
被      告  丙○○
                      號4樓之.
選任辯護人  蕭立俊律師
上列被告因詐欺案件，經檢察官提起公訴（95年度偵字第10384
號），本院判決如下：
    主    文
丙○○共同連續意圖為自己不法之所有，以詐術使人將本人之物
交付，處有期徒刑壹年，減為有期徒刑陸月，如易科罰金，以銀
元佰元即新臺幣玖佰元折算壹日。
    犯罪事實
一、丙○○與己○○（已審結）共同基於意圖為自己不法所有之
    概括犯意聯絡，於民國九十四年四月間，由己○○先以電話
    聯絡並約甲○○碰面，再由丙○○佯裝成己○○之表兄，假
    借提供賺錢機會，而對甲○○佯稱：若擔任美麗殿堂仕女會
    館經銷商，販賣該會館SPA卡（即消費回饋卡），將可輕鬆
    獲得雙倍利潤，所經銷之SPA卡，其等可代為販售云云，並
    慫恿甲○○向銀行借貸投資，致甲○○不疑有他，陷於錯誤
    ，於九十四年四月二十三日，同意投資新臺幣（下同）三十
    四萬元，並於同年月二十四日、二十五日，陸續自其郵局帳
    戶提領現金六萬元、六萬元及自其大眾銀行帳戶提領二萬元
    交予己○○及丙○○。甲○○且依丙○○及己○○之指示，
    再於同年月二十七日（起訴書誤載為二十九日）偕同丙○○
    、己○○一起前往復華銀行臺中分行申辦信用貸款，而於申
    辦貸款之際，再由丙○○對甲○○佯稱：幫忙賣SPA卡的小
    妹說，要求賣的卡片至少要二百張才肯幫忙賣云云，要求甲○○加碼投資並提高貸款金額，致甲○○誤信為真，陷於錯
    誤，而依其指示向復華銀行臺中分行（下稱復華銀行）申辦
    貸款七十萬元，己○○、丙○○並指示甲○○將帳戶資料交
    給丙○○保管，甲○○即將其復華銀行帳戶存摺、提款卡及
    印章交由丙○○保管，上開貸款核撥款項其中六十七萬元旋
    遭提領一空。
二、丙○○復於九十四年六月底，單獨承前意圖為自己不法所有
    之概括犯意，再次對甲○○佯稱：有員工要退讓，且復華銀
    行利息太高，可向其他銀行貸款償還復華銀行之借款，多餘
    資金再加碼投資云云，再度要求甲○○以貸款方式加碼投資
    ，致甲○○再次信以為真，陷於錯誤，而依照其指示，連續
    於同年六月三十日（起訴書誤載為七月一日）及七月一日（
    起訴書誤載為七月八日），先後向台新銀行貸款五十一萬元
    及向中國信託商業銀行（下稱中國信託銀行）貸款六十萬元
    ，上開貸款核撥款項其中四十八萬八千六百二十元及五十六
    萬九千七百七十元旋遭轉帳至甲○○上開復華銀行帳戶並提
    領一空。
三、嗣因甲○○接獲復華銀行之催繳通知，發現丙○○並未將其
    向台新銀行及中國信託銀行借貸之款項，用以清償復華銀行
    之貸款，經向丙○○及己○○追問，發現其所投資之SPA卡
    均未售出，而丙○○及己○○亦未交付SPA卡予甲○○，甲○○始發現被騙。
四、案經甲○○訴由臺中縣警察局烏日分局報告臺灣臺中地方法
    院檢察署檢察官偵查起訴。
    理    由
一、關於證據能力之判斷：
  (一)證人即告訴人甲○○及共同被告己○○於偵訊時之陳述：
  1.按被告以外之人於偵查中向檢察官所為陳述，除顯有不可信
    之情況者外，得為證據，刑事訴訟法第一百五十九條之一第
    二項定有明文。偵查中對被告以外之人（包括證人、鑑定人
    、告訴人、被害人及共同被告等）所為之偵查筆錄，或被告
    以外之人向檢察官所提之書面陳述，性質上均屬傳聞證據。
    惟現階段刑事訴訟法規定檢察官代表國家偵查犯罪、實施公
    訴，依法其有訊問被告、證人及鑑定人之權，證人、鑑定人
    且須具結，而實務運作時，檢察官偵查中向被告以外之人所
    取得之陳述，原則上均能遵守法律規定，不致違法取供，其
    可信度極高，故被告以外之人前於偵查中已具結而為證述，
    除反對該項供述得具有證據能力之一方，已釋明顯有不可信
    之情況外，不宜以該證人未能於審判中接受他造之反對詰問
    為由，即遽指該證人於偵查中之陳述不具證據能力。而查，
    證人甲○○於偵訊中所為關於如何遭詐欺購買SPA卡等情證
    述明確，且經檢察官諭令具結，其證詞之憑信性已獲擔保，
    且證人甲○○嗣於本院審理中行交互詰問時未表示曾受不法
    取供之情形，且其於本院中所證內容無從推認其於偵訊時所
    述有何顯有不可信之情況存在。況證人甲○○經本院傳喚到
    庭，並予被告及選任辯護人對質、詰問之機會，有本院審理
    筆錄在卷可查，乃被告及選任辯護人對其於偵訊中所為陳述
    內容，自能為適當之攻擊、防禦，依前開說明，本院認證人
    甲○○上開於偵查中之證言應具有證據能力。
  2.查本案被告己○○於偵查中陳述時，因其本人涉嫌犯案而以
    被告身分接受偵訊，其以被告身分接受訊問時雖未具結，惟
    尚無違反刑事訴訟法第一百五十八條之三即證人依法應具結
    而未具結之證言，不得作為證據之規定，而查被告己○○嗣
    於本院審理中以被告身份接受訊問時或以證人身份行交互詰
    問時均未表示曾受不法取供之情形，且其於本院中所述內容
    無從推認其於偵訊時所述有何顯有不可信之情況存在。況證
    人即共同被告己○○經本院傳喚到庭，並予被告及選任辯護
    人對質、詰問之機會，有本院審理筆錄在卷可查，乃被告及
    選任辯護人對其於偵訊中所為陳述內容，自能為適當之攻擊
    、防禦，依前開說明，本院認被告於偵查中之供述應具有證
    據能力。
  (二)證人即告訴人甲○○及共同被告己○○於警詢時之陳述：
    按被告以外之人於檢察事務官、司法警察官或司法警察調查
    中所為之陳述，與審判中不符時，其先前之陳述具有較可信
    之特別情況，且為證明犯罪事實存否所必要者，得為證據，
    刑事訴訟法第一百五十九條之二定有明文。次按所謂具有較
    可信之特別情況之「絕對特別可信性」，係指陳述是否出於
    供述者之真意、有無違法取供情事之信用性而言，故應就偵
    查或調查筆錄製作之原因、過程及其功能等加以觀察其信用
    性，據以判斷該傳聞證據是否有顯不可信或有特別可信之情
    況而例外具有證據能力，並非對其陳述內容之證明力如何加
    以論斷，二者之層次有別，不容混淆（最高法院九十四年度
    臺上字第六二九號判決意旨參照）。證人甲○○於警詢時除
    證稱上開交付投資款項之事實外，並證及：購買SPA卡若干
    單位、銀行利息高低、交付款項金額等情，暨指認被告丙○○（見警卷第六頁至第八頁），於本院審理中就其相關細節
    之陳述尚非完全相同（詳后述）；證人己○○於警詢時證稱
    ：甲○○購買SPA卡後之投資報酬率、投資金額外，復證稱
    ：伊與被告丙○○間之互動情形、美麗殿堂仕女會館之營業
    情形等情，於本院審理中復證述：有無從上開貸得款項中借
    款等情，就其相關細節之陳述尚非完全相同（詳后述）。且
    證人甲○○、己○○於本院審理時，並未表示於警詢中，訊
    問者對其有何違法取供之情形，本院參酌上情，認證人甲○○、己○○到庭後所為之陳述與警詢之陳述有不符之情形，
    而證人甲○○、己○○於警詢時距事發時較近，記憶應較清
    晰，可立即反應所知，不致因時隔日久而遺忘案情，且已陳
    述甚明，依上開規定，其於警詢時之陳述具有較可信之特別
    情況，且為證明犯罪事實之存否所必要，而有證據能力。
二、訊據被告丙○○固供承：伊於九十四年四月間，由同案被告
    己○○以電話邀約告訴人甲○○碰面後，由伊佯裝成己○○
    之表兄，齊對甲○○表示：若擔任美麗殿堂仕女會館經銷商
    ，販賣該會館SPA卡，將可輕鬆獲得雙倍利潤，所經銷之SPA
    卡，渠等可代為販售等投資事宜，並向甲○○表示可向銀行
    借貸投資，甲○○遂同意投資三十四萬元並簽約，並於同年
    月二十四日、二十五日，陸續自其郵局帳戶提領現金六萬元
    、六萬元及自其大眾銀行帳戶提領二萬元交付渠等。甲○○
    又依渠等指示，再於同年月二十七日偕同渠等二人一起前往
    復華銀行臺中分行申辦信用貸款，而於申辦貸款之際，再由
    伊對甲○○表示：幫忙賣SPA卡的小妹說，要求賣的卡片至
    少要二百張才肯幫忙賣等語，要求甲○○加碼投資並提高貸
    款金額，而依其指示向復華銀行申辦貸款七十萬元，伊及己○○並指示甲○○將帳戶資料交給伊保管，甲○○即將其復
    華銀行帳戶存摺、提款卡及印章交由伊保管，上開貸款核撥
    款項其中六十七萬元嗣經伊提領完畢。伊復於九十四年六月
    底，再次對甲○○表示：有員工要退讓，且復華銀行利息太
    高，可向其他銀行貸款償還復華銀行之借款，多餘資金再加
    碼投資等語，再度要求甲○○以貸款方式加碼投資，甲○○
    便依照伊指示，於同年六月三十日及七月一日，先後向台新
    銀行貸款五十一萬元及向中國信託銀行貸款六十萬元，上開
    貸款核撥款項旋遭轉帳至甲○○上開復華銀行帳戶並經伊提
    領完畢，SPA卡並未售出等事實。然矢口否認有何詐欺犯行
    ，辯稱：伊從告訴人提款交付、借貸所收取之上開款項，除
    向台新銀行及中國信託銀行貸得前揭款項之其中二十萬元借
    給己○○外，其餘款項於伊收取後均交回給公司作投資用，
    告訴人對於公司營運狀況亦因參訪而有所知悉，可自行決定
    是否加碼投資，伊本身也有投資，並無詐騙告訴人的意思云
    云。經查：
  (一)上開犯罪事實，業據證人即告訴人甲○○先後於警詢、偵查
    及本院審理中指證綦詳（見警卷第五頁至第八頁、偵查卷第
    七頁至第九頁、偵字第四五八三號卷第五頁至第七頁、第三
    七頁至第三八頁、本院通緝卷第五０頁至第五三頁、本院九
    十七年四月三十日第十二頁至第十四頁），並有告訴人提出
    之美麗殿堂仕女會館經銷商合約書、復華銀行消費金融信用
    借款約定書、本票、復華銀行帳戶存摺，台新銀行信用貸款
    借據暨約定書、本票、台新銀行帳戶存摺、大眾銀行帳戶存
    摺、郵局帳戶存摺及中國信託銀行個人信貸申請書暨約定書
    各一份（均為影本）等件附卷可稽，經核各該帳戶存摺、貸
    款約定書、交易明細所示資料，與告訴人指訴情節大致相符
    ，而告訴人申辦復華銀行、台新銀行、中國信託銀行貸款日
    期依各該貸款約定書所示分別為九十四年四月二十七日、同
    年六月三十日及七月一日，公訴意旨就此容有誤載，併予敘
    明。被告亦自承有介紹告訴人投資擔任美麗殿堂仕女會館經
    銷商一節，且對上開書證均不爭執在卷，足認告訴人確有以
    前揭資金從事上開投資事宜無訛。
  (二)被告雖以前詞置辯，惟查：就犯罪事實一部分：證人即告訴
    人於偵查中結證稱：己○○於九十四年四月間打電話給伊，
    說要報伊一個賺錢的機會，遂帶伊介紹認識被告丙○○，丙○○表示可以獲利二倍，一個單位八萬五千元，伊購買了四
    個單位，並在經銷合約書上簽名，簽約時是伊與己○○及丙○○在丙○○的車上簽的，己○○及丙○○拿出契約書時，
    甲方美麗殿堂股份有限公司的印章就已經蓋好了，簽約日期
    是在九十四年四月二十三日。後來陸續在九十四年四月二十
    四日、二十五日，由己○○及丙○○陪同伊到郵局、大眾銀
    行提領現金合計十四萬元作為投資款項。接著丙○○表示：
    幫忙賣SPA卡的小妹說，要求賣的卡片至少要二百張才肯幫
    忙賣等情，要求伊加碼投資並提高貸款金額，於是在九十四
    年四月二十九日前往復華銀行貸款七十萬元，貸款金額是丙○○及己○○他們填寫的，伊拿到貸款合約時只負責簽名，
    伊並將存摺、提款卡、印章交給丙○○等語（見偵查卷第八
    頁、第九頁）；並於本院審理中結證稱：伊與己○○是小學
    同學，當時是己○○於九十四年四月二十三日下午約伊出來
    ，己○○問伊有沒有空，要見面聊天，電話中並沒有說要推
    銷SPA卡，當日己○○與丙○○就到伊公司來載伊去臺中市
    一家茶坊見面，己○○就介紹丙○○是她的表哥，丙○○就
    介紹說他們公司投資方案內容，並表示所買的SPA卡，他們
    會代賣，卡片賣掉會獲利，伊認為不錯，便答應投資四個單
    位，一個單位是八萬五千元。接著己○○及丙○○即陪同伊
    前去提領款項合計十四萬元，伊提領交給己○○，己○○再
    轉交給丙○○。後來丙○○說投資金額還不夠，要伊去貸款
    ，辦完貸款之後，伊將復華銀行的存摺、印章、提款卡交給
    丙○○，己○○叫伊交給丙○○，且丙○○說存摺、印章、
    提款卡放在伊這邊不方便領錢，要交給他保管；因為丙○○
    是被告介紹的，己○○又是伊同學，他們都在同一公司上班
    ，想說己○○可以幫伊注意，才相信丙○○等語（見本院通
    緝卷第五一頁至第五二頁）。互核證人即告訴人上開證述大
    致相符，被告丙○○亦自承：其以前揭各項理由及誘因介紹
    告訴人投資SPA卡、並偕同告訴人提領現款、辦理貸款，並
    收取上開款項等情（見本院九十七年四月二日準備程序筆錄
    ），且本件係肇始於同案被告己○○之要約、介紹，告訴人
    前往赴約並因而決定投資，同案被告己○○又自承：被告丙○○實際上並非伊表哥，當時丙○○與告訴人洽談時佯稱係
    伊表哥，伊並未表示反對之意思等語（見本院通緝卷第三四
    頁），告訴人復係信賴同案被告己○○之友誼而促成投資之
    決定，若非被告丙○○與己○○相互為用，焉得取信於告訴
    人？自此之後，告訴人即聽信被告丙○○所述投資上開理由
    、誘因，並由被告丙○○陪同提領現款、辦理貸款領用，則
    被告丙○○偕同被告己○○配合演出取信於告訴人，顯見被
    告丙○○與己○○間就告訴人指訴之上情有犯意聯絡及行為
    分擔甚明。
  (三)就犯罪事實二部分：證人即告訴人於偵查中指證：九十四年
    六月底，丙○○打電話給伊稱員工要退讓，不到二百張不賣
    等語，接著丙○○約台新銀行人員到伊公司訂約，丙○○當
    天遲到，己○○沒有來；後來丙○○又約中國信託銀行人員
    在臺中工業區的便利商店辦理貸款，所貸下來的錢都匯入伊
    復華銀行帳戶，丙○○說錢不夠，要投資多一點等語（見偵
    查卷第八頁），於本院審理中結證稱：去台新銀行貸款是因
    為丙○○說還要追加投資，伊那一陣子找不到己○○，只聯
    絡到丙○○，是丙○○叫伊追加投資的，伊就與丙○○說好
    去辦理台新銀行貸款五十一萬元；後來丙○○說之前的貸款
    利息較高，要伊去中國信託銀行辦理貸款，伊就與丙○○一
    起去辦理貸款六十萬元，丙○○並叫伊將貸款轉帳至伊復華
    銀行帳戶，但事後丙○○並未清償復華銀行的貸款利息，還
    跟伊說將所有的錢都投資下去，等以後賣卡再清償；上開二
    次貸款期間，伊都聯絡不到被告己○○等語（見本院通緝卷
    第五一頁至第五二頁），是依告訴人上開指訴情節，其後來
    向台新銀行、中國信託銀行貸款加碼投資，均係被告丙○○
    所慫恿並陪同辦理，其間未聯絡到同案被告己○○，同案被
    告己○○亦未陪同辦理，查無證據證明同案被告己○○對於
    上開二次貸款事宜，與被告丙○○有何犯意聯絡或行為分擔
    ，且上開二次辦理貸款時間，與同案被告己○○陪同告訴人
    提款十四萬元之時間即九十四年四月二十四、二十五日及辦
    理復華銀行貸款之時間即九十四年四月二十七日，已逾二月
    有餘，被告丙○○自行與告訴人聯絡所為上開二次貸款事宜
    ，顯已超越同案被告己○○就如犯罪事實一所示原計畫之範
    圍，難為其所預見，尚無法讓本院形成同案被告己○○就被
    告丙○○此部分之行為亦應同負共犯責任之確信心證，是認
    該部分犯行係由被告丙○○個別為之。
  (四)告訴人於偵查中指證：己○○交付給伊的五張貴賓卡及七十
    五張普卡，伊僅賣出一張，且美麗殿堂仕女會館本身亦有在
    賣卡，條件更優渥，伊根本賣不出去，己○○及丙○○說要
    找人幫忙賣也沒有，後來加碼投資的卡片，己○○與丙○○
    也都沒有給伊等語（見偵查卷第九頁）；又於本院審理中結
    證稱：起初己○○及丙○○並未交付伊所購買的卡片，是後
    來在九十四年十一、十二月間伊才跟被告要回五張貴賓卡及
    七十五張普卡的，伊僅轉賣出一張，己○○及丙○○的公司
    並未幫伊轉賣，該公司後來已停業，這些卡片已經沒有用了
    等語（見本院通緝卷第五三頁），綜覽全卷，亦查無任何有
    關告訴人所購買即己○○及丙○○所推銷之美麗殿堂仕女會
    館經銷合約書所示之任何相關履約資料，於告訴人投入大筆
    資金後，己○○或丙○○亦遲未履行相關約定，僅一味誘使
    告訴人提供資金投入，且依該經銷合約書合約期間記載「自
    九十四年四月二十三日至一百零四年四月二十二日止，為期
    十年」（見偵查卷第三三頁），然美麗殿堂股份有限公司於
    九十四年四月十二日登記設立後，隨即於九十五年十一月十
    五日辦畢解散，有財團法人金融聯合徵信中心之公司登記資
    訊查詢表可稽（見偵查卷第二九頁），已無履約之可能性酌
    然，顯見己○○、丙○○與告訴人洽談訂約之際，自始即無
    履約之真意，僅藉此為招攬告訴人投入資金之名義亦明。
  (五)承上，被告丙○○於九十四年四月間雙方初次見面後，佯裝
    成己○○之表兄向甲○○表示：若擔任美麗殿堂仕女會館經
    銷商，販賣該會館SPA卡，將可輕鬆獲得雙倍利潤，所經銷
    之SPA卡，渠等可代為販售等語；隨即於同年四月二十七日
    偕同前往復華銀行申辦信用貸款之際，再向甲○○表示：幫
    忙賣SPA卡的小妹說，要求賣的卡片至少要二百張才肯幫忙
    賣，要求甲○○加碼投資並提高貸款金額等情；復於九十四
    年六月底，再次對甲○○表示：有員工要退讓，且復華銀行
    利息太高，可向其他銀行貸款償還復華銀行之借款，多餘資
    金再加碼投資，再度要求甲○○以貸款方式加碼投資等情，
    告訴人並陸續申辦貸款以資因應投資所需款項。然在此期間
    ，被告丙○○並未將告訴人投資購買的SPA售出，未賣出的
    卡片亦未交給告訴人，此亦為被告丙○○自承在卷（見本院
    九十七年四月二日準備程序筆錄第五頁），在此情況下被告
    丙○○猶一再要求告訴人加碼投資，既未能賣出，何以有一
    再加碼投資之必要？被告己○○於本院審理中亦結證稱：「
    （問：為何與被告丙○○共同騙甲○○說他是你的堂哥？）
    被告丙○○跟我說這樣講比較容易談成生意。（問：甲○○
    投資的卡片，你們是否有幫他賣出去？）沒有。（問：既然
    都沒有賣出去，為何要甲○○一直投資？）是被告丙○○叫
    我打電話給甲○○，甲○○再跟被告丙○○聯絡後續事宜的
    」等語（見本院九十七年四月三十日審判筆錄第十頁至第十
    一頁）。則被告丙○○所陳上開理由及誘因並無實際履行之
    基礎存在，容係虛妄。益徵被告丙○○唆使告訴人投資購買
    無履約可能性之SPA卡，顯有不法所有之意圖。
  (六)至被告丙○○辯稱：伊從告訴人那裡所收取之上開款項都交
    給公司云云，經被告丙○○聲請傳訊證人即另一經銷商丁○○到庭雖結證稱：伊將款項交給美麗殿堂公司簽約付款後，
    才可以取得SPA卡，如果沒有給錢，就沒有辦法取得SPA卡；
    伊和被告丙○○有在臺中一起賣SPA卡，伊也有幫其他經銷
    商賣過等語（見本院九十七年四月三十日審判筆錄第五頁至
    第六頁），然證人丁○○復結證稱：被告丙○○有說他有幫
    他的經銷商賣過SPA卡，但伊不清楚是幫誰賣，伊未見聞被
    告有將推銷SPA卡的款項交給公司等語（見前揭審判筆錄第
    六、八頁），證人即另一投資經銷商乙○○亦結證稱：伊不
    知道被告丙○○在賣誰的卡，沒有聽過被告講過甲○○等語
    （見前揭審判筆錄第九頁），此外，復查無被告丙○○於收
    受告訴人所交付之上開款項後，有何具體履約之積極事證，
    被告丙○○所辯上情，洵非有據。被告丙○○另辯稱：向台
    新銀行及中國信託銀行貸得前揭款項之其中二十萬元借給己○○云云，然此業據證人己○○否認在卷（見本院前揭審判
    筆錄第十頁），被告丙○○聽聞其詞後改稱：伊說己○○拿
    二十萬元，是己○○向告訴人借的，不是向伊借得云云（見
    本院前揭審判筆錄第十二頁），再經證人己○○及告訴人均
    否認在卷（見前揭審判筆錄第十二頁至第十三頁），被告丙○○所辯該節亦非有據，且見被告丙○○所辯情節前後不一
    之處；被告丙○○雖辯稱伊亦有投資云云，縱係屬實，然被
    告丙○○投資情形如何與本案告訴人上開投資情狀尚屬二事
    ，尚難以被告丙○○自己投資情狀如何遽認其無前揭犯意，
    況苟被告丙○○自己投資部分失利或獲利不佳，豈非益徵其
    有詐欺犯罪之經濟上動機。
  (七)綜上所述，被告丙○○前揭所辯，無非事後飾卸之語，不足
    採信。本件事證至臻明確，被告丙○○詐欺犯行洵堪認定。
三、被告丙○○行為後，刑法業於九十四年一月七日修正，同年
    二月二日公布，於九十五年七月一日施行。按行為後法律有
    變更者，適用行為時之法律，但行為後之法律有利於行為人
    者，適用最有利於行為人之法律，現行刑法第二條第一項訂
    有明文。此條規定乃與刑法第一條罪刑法定主義契合，而貫
    徹法律禁止溯及既往原則，係規範行為後法律變更所生新舊
    法律比較適用之準據法，是刑法第二條本身雖經修正，但刑
    法第二條既屬適用法律之準據法，本身尚無比較新舊法之問
    題，應一律適用裁判時之現行刑法第二條規定，以決定適用
    之刑罰法律，先予辨明。又以本次刑法修正之比較新舊法，
    應就罪刑有關之共犯、未遂犯、想像競合犯、牽連犯、連續
    犯、結合犯，以及累犯加重、自首減輕暨其他法定加減原因
    （如身分加減）與加減例等一切情形，綜其全部罪刑之結果
    而為比較，有最高法院九十五年五月二十三日九十五年度第
    八次刑庭會議決議可資參照。經查：
  (一)被告行為後，刑法第五十六條關於連續犯之規定業已刪除，
    而本件被告於舊法時期所犯之多次連續詐欺取財罪，依修正
    施行前刑法第五十六條之規定，為連續犯，應以連續詐欺取
    財罪論以一罪，並得加重其刑至二分之一；而依修正施行後
    之刑法，並無連續犯之規定，且依新法應各別多次論斷之結
    果（即數罪併罰），其刑度顯較修正前應依刑法第五十六條
    之規定以一連續詐欺取財罪為重，經比較新舊法結果，以被
    告行為時之規定較有利於被告，自應依刑法第二條第一項前
    段規定，適用修正施行前之刑法第五十六條規定。
  (二)至於刑法第三百三十九條第一項詐欺取財罪之法定刑為罰金
    刑之部分以及法定刑為罰金之提高標準之部分，因九十五年
    六月十四日增訂公布自同年七月一日起施行之刑法施行法第
    一條之一規定，中華民國九十四年一月七日刑法修正施行後
    ，刑法分則編所定罰金之貨幣單位為新台幣；而九十四年一
    月七日刑法修正時，刑法分則編未修正之條文定有罰金者，
    自九十四年一月七日刑法修正施行後，就其所定數額提高為
    三十倍。立法理由謂：因應刑法增修條文施行後，刑法第三
    十三條第五款規定，罰金貨幣單位已改為新台幣，是以同法
    各罪所定罰金貨幣單位，自應配合上開規定修正；且因不再
    適用現行法規所定貨幣單位折算新台幣條例，為使罰金數額
    趨於一致，避免衍生新舊法比較適用問題，以緩和實務適用
    法律之衝擊，於不變動罰金數額之前提下，而為制定。可見
    刑法施行法第一條之一，係為取代罰金罰鍰提高標準條例第
    一條及現行法規所定貨幣單位折算新台幣條例第二條而制定
    ，而本次刑法修正時，該法第三百三十九條第一項未修正，
    依上開規定，就罰金刑部分之貨幣單位改為新台幣，並就其
    所定罰金數額提高為三十倍，惟實際上其構成要件及法定刑
    並未變更，自無新舊法比較適用問題，應逕行適用刑法施行
    法第一條之一，爰不贅予比較，附此敘明（最高法院九十六
    年度台上字第五四三八號、第五三三一號、第四一八五號判
    決要旨供參）。
  (三)綜合上述，揆諸前揭最高法院決議及修正後刑法第二條第一
    項前段、後段規定之「從舊、從輕」原則，被告丙○○自應
    適用其行為時之法律，即修正前刑法之相關規定，予以論處
    。
四、核被告丙○○所為，係犯刑法第三百三十九條第一項之詐欺
    取財罪。被告丙○○與同案被告己○○間就除犯罪事實二所
    示犯行外之犯行部分，具有犯意聯絡及行為分擔，為共同正
    犯〔按修正後刑法第二條第一項明文：「行為後法律有變更
    者，適用行為時之法律。但行為後之法律有利於行為人者，
    適用最有利於行為人之法律。」改採「從舊從輕」主義，係
    規範行為後法律變更所衍生新舊法律比較適用之準據法，以
    適用最有利於行為人之法律為原則。據此，法院裁判時已在
    新法施行之後，雖新舊法之內容有所修正，但對行為人倘無
    有利或不利之情形者（例如僅修正法律用語，新舊法法定刑
    仍屬相同），即無適用上開規定為新舊法比較之問題。查刑
    法第二十八條原規定：「二人以上共同『實施』犯罪之行為
    者，皆為共同正犯。」亦於上述時間同時修正為：「二人以
    上共同『實行』犯罪之行為者，皆為共同正犯。」將舊法之
    「實施」修正為「實行」。原「實施」之概念，包含陰謀、
    預備、著手及實行等階段之行為，修正為僅共同實行犯罪行
    為始成立共同正犯。是新法共同正犯之範圍縮小，排除陰謀
    犯、預備犯之共同正犯。新舊法共同正犯之規定固有修正，
    但對本件被告與共犯己○○係基於犯意聯絡，共同實行詐欺
    犯行而言，不論新法、舊法，均構成共同正犯，上述刑法第
    二十八條之修正內容，對於被告丙○○並無「有利或不利」
    之影響，依前述說明，自無適用修正後刑法第二條第一項之
    規定為比較新舊法適用之必要，最高法院九十五年度台上字
    第五六六九號判決要旨參照〕，公訴意旨認被告丙○○與同
    案被告己○○就犯罪事實二所示犯行為共同正犯，尚有未洽
    （理由如前第二之(三)段所述）。被告丙○○先後多次詐欺取
    財之行為，均時間緊接，方法相同，所犯罪名相同，顯係基
    於概括之犯意為之，為連續犯，應依修正前刑法第五十六條
    之規定以一罪論，並加重其刑。爰審酌被告丙○○素行尚佳
    ，正值年輕，不思以正當途徑牟取利益，竟假投資名義與己○○共同或自行向告訴人慫恿投資，佯稱獲利云云，假借投
    資之名詐取他人資金後，於無相當資力及履約真意之情形下
    ，復促使加碼投資，造成告訴人等財物損失匪淺，危害社會
    經濟秩序，被告丙○○始終參與前揭犯罪，共犯角色分工較
    重，經手告訴人前揭投資款項後迄無結果，犯罪手段平和，
    暨其犯罪之動機、目的可議，且其犯後供述部分犯罪事實，
    否認犯行，迄未與告訴人達成和解，取得諒解，犯後態度不
    佳，智識程度一般等一切情狀，量處如主文所示之刑。末以
    ，本件被告丙○○成立犯罪時間在九十六年四月二十四日以
    前，查無中華民國九十六年罪犯減刑條例第三條所列不予減
    刑之情形，合於同條例第二條第一項第三款減刑條件，應依
    同條例第七條之規定，減其宣告刑二分之一如主文所示減得
    之刑，並諭知易科罰金之折算標準。又被告丙○○行為後，
    刑法第四十一條第一項前段亦有修正，被告行為時，依修正
    前刑法第四十一條第一項前段、罰金罰鍰提高標準條例第二
    條（現已刪除）之規定，有期徒刑、拘役易科罰金之折算標
    準，原以銀元一百元、二百元、三百元折算一日，經折算為
    新臺幣後，應以新臺幣三百元、六百元、九百元折算一日，
    而刑法第四十一條第一項前段修正後，則規定為以新臺幣一
    千元、二千元或三千元折算一日，此因屬科刑規範事項之變
    更，其折算標準為裁判時所應諭知，自有就新舊法規定比較
    之必要，經比較新舊法結果，以被告行為時關於易科罰金之
    規定，較有利於被告，則應依刑法第二條第一項前段之規定
    ，依修正前刑法第四十一條第一項前段、修正前罰金罰鍰提
    高標準條例第二條、現行法規所定貨幣單位折算新台幣條例
    第二條之規定，定其折算標準。〔按定易科罰金之折算標準
    ，係屬科刑規範事項，非屬最高法院九十五年五月二十三日
    九十五年第八次刑庭會議決議第一、（四）則所定，比較新
    舊法應就罪刑有關之共犯、未遂犯、想像競合犯、牽連犯、
    連續犯、結合犯，以及累犯加重、自首減輕暨其他法定加減
    原因（如身分加減）與加減例等一切情形，綜其全部罪刑之
    結果而為比較之情形，其既非屬法律適用之情形，即無與之
    綜合比較之適用，附此敘明〕。
據上論斷，應依刑事訴訟法第二百九十九條第一項前段，刑法第
二條第一項前段、第二十八條、第三百三十九條第一項、（修正
前，下同）第五十六條、第四十一條第一項前段，刑法施行法第
一條之一，修正前罰金罰鍰提高標準條例第二條，現行法規所定
貨幣單位折算新臺幣條例第二條，中華民國九十六年罪犯減刑條
例第二條第一項第三款、第七條、第九條，判決如主文。
本案經檢察官戊○○到庭執行職務。
中    華    民    國    97    年    5     月    28    日
                  臺灣臺中地方法院刑事第五庭
                      審判長法  官  鍾堯航
                            法  官  巫淑芳
                            法  官  吳崇道
以上正本證明與原本無異。
如不服本判決，應於收受送達後10日內向本院提出上訴書狀（應
敘述具體理由並附繕本）。
上訴書狀如未敘述理由，應於上訴期間屆滿後20日內補提理由書
於本院。
                            書記官  黃舜民
中    華    民    國    97    年    5     月    28    日
附錄論罪科刑法條
刑法第三百三十九條
意圖為自己或第三人不法之所有，以詐術使人將本人或第三人之
物交付者，處五年以下有期徒刑、拘役或科或併科一千元以下罰
金。
以前項方法得財產上不法之利益或使第三人得之者，亦同。
前二項之未遂犯罰之。


司法院資訊處製作；財團法人民間司法改革基金會備份。
